【裁判字號】    96,訴,3240
【裁判日期】    970423
【裁判案由】    貪污等
【裁判全文】
臺灣板橋地方法院刑事判決              96年度訴字第3240號
公  訴  人  臺灣板橋地方法院檢察署檢察官
被      告  丙○○
選任辯護人  游鉦添律師
被      告  戊○○
            丁○○
            庚○○
前三人共同
選任辯護人  何朝棟律師
被      告  乙○○
                      樓
選任辯護人  謝世瑩律師
被      告  甲○○
指定辯護人  本院公設辯護人己○○
上列被告等因違反貪污治罪條例等案件，經檢察官提起公訴（96
年度偵字第13455 號），本院判決如下：
    主  文
丙○○共同利用職務上之機會，詐取財物，處有期徒刑捌年。
甲○○共同利用職務上之機會，詐取財物，處有期徒刑貳年陸月
。
戊○○、丁○○、乙○○、庚○○共同公務員明知為不實之事項
，而登載於職務上所掌之電磁紀錄，各處有期徒刑壹年貳月，減
為有期徒刑柒月。均緩刑貳年，緩刑期間均付保護管束，並應分
別提供壹佰小時之義務勞務。
    事  實
一、緣臺北縣泰山鄉○○街49號和平拖吊保管場係受臺北縣政府
    警察局委託之民間拖吊保管場，依「臺北縣政府警察局租用
    民間拖吊車（場）執行違規停車車輛拖吊及保管作業規定」
    ，執勤人員執行拖吊違規停車車輛時，應填掣「違反道路交
    通管理事件通知單」，同時填掣「拖吊妨害交通車輛作業通
    知單」並交拖車司機送往拖吊保管場。拖吊保管場人員在收
    受拖吊費及保管費並依據臺北縣處理妨害交通車輛自治條例
    開立「臺北縣政府自行收納款項統一收據」後，即可依規定
    辦理出車，若領車人於領車時並未對違規停車罰鍰提出異議
    或拒繳罰鍰，則由拖吊保管場人員代收罰鍰（自小客車部分
    為新臺幣（下同）900 元，機車部分為600 元），並於當日
    結算後交由派駐之員警檢核，且應按日就「違反道路交通管
    理事件通知單」已繳罰鍰及未繳罰鍰者分別鍵入電腦，同時
    將收受之相關款項依規定送繳至指定之帳戶。丙○○原係臺
    北縣政府警察局新莊分局交通分隊小隊長，並於民國95年間
    接受派駐在和平拖吊保管場（丙○○已於96年3 月20日調往
    臺北縣政府警察局三重分局交通分隊），係依法令服務於地
    方自治團體所屬機關而具有法定職務權限之人，戊○○、丁○○、乙○○、庚○○與甲○○等人分別係和平拖吊保管場
    行政人員及會計人員，分別負責收受拖吊費、保管費、代收
    違規罰鍰，甲○○另負責製作相關表冊及及將相關款項送繳
    至指定帳戶等業務，均係受地方自治團體所屬機關依法委託
    ，從事與委託機關權限有關之公共事務者，亦均屬公務員。
二、和平拖吊保管場於95年間某段時間，因電腦當機無法與臺北
    縣政府警察局電腦連線，是以，行政人員於代收違規罰鍰後
    ，無法自電腦連線列印「交通部公路總局自行收納款項收據
    」，必須以手寫方式開立收據，事後再將已繳納罰鍰之情形
    補登於電腦紀錄中。惟丙○○、甲○○發現縱令行政人員漏
    未將已代收罰鍰之情形補登於電腦紀錄中，亦未被主管之警
    察機關查覺，且認為若事後監理機關依據電腦紀錄要求違規
    者再行繳交罰鍰，違規民眾多半因未保留收據，亦難以證明
    自己已經繳交罰鍰之事實，認為此一漏洞有機可乘，乃於95
    年7 月間起，共同基於詐取財物及登載不實事項於職務上所
    掌之公文書之犯意聯絡，由甲○○指示對於詐取財物一事並
    不知情之行政人員戊○○、丁○○、乙○○、庚○○等人於
    每日代收違規罰鍰時，隨機就6 部自小客車及3 部機車部分
    ，於電腦網頁中關於違規罰鍰一欄點選「不繳交」，並以手
    寫方式開立「交通部公路總局自行收納款項收據」交給車主
    ，致使車主誤信和平拖吊保管場確有代收罰鍰而繳納款項。
    戊○○、丁○○、乙○○、庚○○等人明知若車主已經繳納
    罰鍰款項於保管場時，依規定應在電腦中登載代收罰鍰情形
    為「繳交」；若登載為「不繳交」，即屬將不實事項登載於
    相當於公文書之電磁紀錄中，竟仍完全不加查證，即依主管
    甲○○之口頭告知，基於登載不實事項於職務上所掌之相當
    於公文書之電磁紀錄之犯意，於向違規車主收受違規罰鍰後
    ，在臺北縣拖吊管理系統（保管場）網頁中就違規罰鍰一欄
    不實點選「不繳交」，足以生損害於繳納罰鍰之車主及主管
    機關對於交通罰鍰收取管理之正確性；戊○○等人每日將收
    取拖吊費、保管費及代收罰鍰款項後，即將款項及註記手寫
    收據金額之便條紙直接交付給甲○○，或放入和平拖吊保管
    場之金庫內，再由甲○○收受（戊○○、丁○○、乙○○、
    庚○○等人就甲○○、丙○○2 人詐取財物等情並不知情）
    。
三、甲○○於指使戊○○、丁○○、乙○○、庚○○等人為上開
    登載不實行為後，就上開未登載於電腦紀錄之代收罰鍰款項
    部分，據以製作不實之報表，而將上開不實事項登載於其所
    職掌之公文書，丙○○亦基於共同之犯意聯絡在上開表冊上
    之核蓋職章，或授權甲○○自行在上開表冊上為其核蓋職章
    。且甲○○就上開以手寫方式開立收據所代收之罰鍰款項，
    並未依規定送繳至指定帳戶，而係直接將前揭款項及所有已
    繳、拒繳之罰單均交給丙○○處理，丙○○明知罰單資料及
    所收款項有所出入，仍包庇甲○○之行為；而甲○○將其所
    詐取以手寫方式開立收據之罰鍰款項先行扣留，待彙集至一
    定金額後，即交付予與之有犯意聯絡之丙○○收受之。嗣丙○○於95年7 月間至96年3 月間，各交付10萬元現金予甲○○4 次（共計40萬元），作為甲○○之報酬。甲○○於收受
    上開款項後，隨即將款項存入第一商業銀行泰山分行甲存帳
    戶中。丙○○、甲○○2 人以此方式共同詐取1,516,800 元
    （丙○○、甲○○每日共同詐取款項之金額及詳細明細均如
    附表所示，惟丙○○參與部分僅迄至96年3 月19日其仍在和
    平拖吊保管場任職時止）。嗣因臺北縣政府警察局新莊分局
    接獲民眾申訴，得知民眾繳交違規罰鍰情形與電腦登載有異
    ，於96年3 月間清查和平拖吊保管場製作之「每日領車未繳
    罰鍰清冊」，始循線查悉上情。
四、案經臺北縣政府警察局新莊分局報請臺灣板橋地方法院檢察
    署檢察官偵查起訴。
    理  由
壹、本院認定被告丙○○犯罪事實部分：
一、訊據被告丙○○就上開事實全部矢口否認，辯稱：我在和平
    拖吊保管場並沒有負責收取罰鍰的工作，這些事情我都不清
    楚，被告甲○○並沒有把收到的罰款交給我，我也沒有給被
    告甲○○40萬元，這件事和我沒有關係云云。
二、經查：
    (一)本件被告丙○○貪污之犯罪事實，業據證人即同案被告甲○○於本院審理中證稱：我自95年7 月起在和平拖吊保管
      場擔任會計，96年10月份時離職。平日負責的業務是總結
      前一天的帳，去銀行繳款；亦即前一天行政人員總結收的
      罰單都要輸入電腦，我就把總結從電腦印出來核對現金金
      額無誤後，再拿去銀行存。收的錢分為罰款、拖吊費、保
      管費，報表會分開，錢都是存到臺灣銀行，只是戶名不同
      。前一天的違規部分包含罰款、紅單、報表等均需一併交
      到新莊分局之裁決室。我自95年7 月起，我有請收款之行
      政人員即同案被告丁○○、乙○○、庚○○、戊○○等人
      用作單（用手寫）的方式，一天隨機作6 張繳款收據，他
      們會把這些用手寫開立的收據交給車主，所收取的罰鍰及
      罰單會交給我，這些錢我會先收起來，沒有存入銀行，等
      到聚集多一點時，如10萬元、20萬元，再把整筆錢交給被
      告丙○○，因為紅單不論已繳或未繳都要交給被告丙○○
      經手彙整，所以我必須要配合他，請被告丙○○不要說出
      去。我會這麼做，是因為保管場有一次電腦無意間當機，
      因為當時車主要求要在我們這邊繳單，所以我們就用手寫
      的收據開給他們，想說日後再用電腦補登即可，但是後來
      忘了補登，沒想到事後都沒有人發現，所以我才覺得用這
      種方式來詐取財物是可行的。我發現這件事之後，我有去
      問被告丙○○，他沒有說話，我想說他可能是默認，我也
      有跟被告丙○○說那時我家裡經濟比較困難，想請他幫忙
      ，被告丙○○就默認我的作法，我說我需要40萬元應急，
      如果有多的就都給被告丙○○，那些錢被告丙○○後來也
      有收走。我是在發現可以用上開方式詐取財物後，才叫行
      政人員用手寫開收據，從開始做到事發，我拿了多少錢給
      被告丙○○，我也不知道，我只知道我自己拿走了其中40
      萬元。我都是在和平拖吊保管場把錢交給被告丙○○，時
      間則不限定。被告丙○○則分4 次給我錢，一次拿10萬元
      ，都是在和平拖吊保管場的上班時間拿給我的。我收到錢
      之後都存到我的第一商業銀行泰山分行甲存帳戶內；被告
      丙○○第一次拿錢給我時，好像是我請行政人員作單後不
      到一個月，但確實日期我不記得，最後1 次好像是過年前
      左右。我交錢給被告丙○○都是在被告丙○○仍在和平拖
      吊保管場任職的期間。我之前在偵查中曾經供稱說這些錢
      都是我自己拿走的，沒有交給被告丙○○，這是因為我後
      來有去問人家，說因為被告丙○○是警務人員，如果我跟
      他有牽扯的話，我的罪刑會比較重，所以我才說錢都是我
      拿走，但實際上錢我是交給被告丙○○。本件案發後，我
      有跟被告丙○○說有資料要補單，我問他要不要把錢拿出
      來補，但是他沒有意願拿錢出來，所以我才跟老闆周江發
      借40萬元回補，此外還有我媽媽標會，前後回補了約80萬
      元等語，甚為明確（見本院卷第103-115頁）。
    (二)再者，證人即被告甲○○證稱其有要求和平拖吊保管場行
      政人員每日隨機就6 部汽車、3 部機車以手寫方式開立繳
      納罰鍰收據，並在電腦中之繳納罰鍰紀錄點選不繳交等情
      ，亦與證人即同案被告戊○○、丁○○、乙○○、庚○○
      等4 人分別於警詢、偵查中證稱：渠等是和平拖吊保管場
      行政人員，若車主欲領回遭拖吊之車輛時，應將相關資料
      輸入電腦中，並依電腦顯示之金額收取拖吊費、保管費，
      車主就違規罰鍰部分可以選擇是否繳交。95年6 、7 月間
      ，被告甲○○向渠等表示每天要就6 部自小客車、3 部機
      車車主繳交違規罰鍰部分以手寫方式開立收據，並在電腦
      中點選「不繳交」，渠等於下班時會將收受款項之金額註
      記在便條紙上，並另外將電腦彙整之金額記載在便條紙上
      ，因為有部分代收罰鍰款項未登載於電腦記錄中，是以，
      實際收取之款項與電腦彙整之金額會有差距，渠等會將便
      條紙及收取之款項放入拖吊場內之金庫，或直接交給被告
      甲○○等語（見96年度偵字第13455 號卷第1 宗第6-11、
      20-2 6、41-48 、59-66 頁，第5 宗第10-27 頁），均相
      符合，應堪採信。
    (三)此外，上開情狀亦經證人即被害人林瑞生、黃景標、吳金
      井、陳威碩、吳宗潔、黃世儒、張聰明、吳雅鵑、李偉、
      杜芳麟、莊淑婷、梁仕勳、李國榮、陳怡雯、溫品樺、周
      三雅、李金城、陳堡琦、黃心怡、梁永和、葉進智、黃淑
      華、高楓、王榮舜、汪政賢、吳亭臻、杜芳麟、莊淑婷、
      呂昆陽、郭志豪、蔡志宏、李偉、吳雅鵑、楊海興、邱勇
      智、吳美琴、黃景標、梁永和、張聰明、劉碧堯、黃景易
      、李金助、黃世儒、周士閔、林秀華、王榮舜、黃秋芬、
      王文男、羅祥賓、黃才元、莊十川、莊坤田、李金城、戴
      素珠、王任維、賴萬水、吳宗潔、陳定國、黃嘉慶、陳萬
      陽、陳堡琦、鄭德發、潘素惠、鍾月娥、顏榮亨、李治廣
      、趙清元、陳大濱、陳俊傑、葉坤榮、高楓、謝振芳、褚
      建興、白龍德、王蓉華、賴雯慧、姜振成、張顥嚴、黃瑜
      馨、吳金井、王進添、林狄成、徐文彬、葉國盛、陳威碩
      、林菁淑、童月嬌、曾嘉雄、黃俊裕、張碧蓮、陳俊憲、
      林世宗、李國榮、林振楠、宋炳成、陳明德、陳文哲、黃
      淑華、鄭錦文、劉巧玉、黃麗英、林金在、蔡清勇、程建
      裕、黃美麗、尤俊人、何梓彬、黃麗珍、陳夆宜、王朝義
      、周世和、周三雅、賈尚蓮、楊朝榮、游高峻、石明華、
      吳瑞堯、翁國華、陳仲芠、呂易錡、陳怡雯、梁仕勳、呂
      正宗、許岑行、曾勝雄、蔡瑞田、溫品樺、劉壁霖、盧添
      壽、吳陳美惠、李東融、黃心怡、陳佳均、張倫銓、車偉
      誠、楊秀美、許祐霖、林文雄、趙信全、羅塗樹、蔡婉珍
      、陳建夫、賴家弘、施明童、羅志鑫、陳志明、呂世弘、
      潘佳珍、王漪玲、馬文錦、周秀全、陳煜璋、林素琴、李
      福基、沈清芳、張國楨、陳美智等人於警詢中所指述渠等
      在和平拖吊保管場繳交罰鍰時，保管場人員係交付手寫收
      據供渠等收執等情節相符。並有卷附以手寫方式開立之「
      交通部公路總局自行收納款項收據」3 冊在卷可按（見同
      上偵卷第2 宗至第4 宗全卷資料），自堪認屬實在。
    (四)至被告丙○○雖辯稱其對於上開被告甲○○詐取車主繳納
      之罰鍰一事均不知情云云。惟查：
      1.被告丙○○雖否認有經手罰鍰繳納、收受事宜，惟其於
        96年6 月7 日檢察官偵訊中卻供稱：我於95年間擔任新
        莊分局交通分隊小隊長，並接受派駐在和平拖吊保管場
        擔任小隊長，其任職期間知道和平拖吊保管場內行政人
        員有以手寫方式開立代收罰鍰收據，我有問過她們為什
        麼這樣做，她們都說是電腦故障等語（見同上偵卷第5
        宗第32頁）。可見被告丙○○對於和平拖吊保管場內行
        政人員有以手寫方式開立代收罰鍰收據等事實並非不知
        。而被告丙○○既係臺北縣政府警察局新莊分局交通分
        隊小隊長，為警政單位派駐於和平拖吊保管場的最高長
        官，依其專業職能，對於場內有行政人員以反常的手寫
        方式開立代收罰鍰收據，時間長達數月之久等情，既屬
        明知，衡情應無不予調查處理之可能。而被告丙○○竟
        完全置之不理，渠再辯稱對被告甲○○利用職務詐取財
        物之行為完全不知且未參與云云，顯然難予採信。
      2.再者，依臺北縣政府警察局租用民間拖吊車（場）執行
        違規停車車輛拖吊及保管作業規定以觀，拖吊保管場人
        員代收違規停車罰鍰後，應於當日結算後交由派駐之員
        警檢核，且應按日就「違反道路交通管理事件通知單」
        已繳罰鍰及未繳罰鍰者分別鍵入電腦，收受之款項應送
        繳指定之帳戶。是本件被告丙○○既係和平拖吊保管場
        之駐場員警，依前揭規定自有檢核每日代收違規停車罰
        鍰之職權義務。此外，依證人繆大俊於警詢中證稱：我
        是新莊分局警備隊警員，調派支援和平拖吊保管場，因
        我有糖尿病每週需洗腎3 次，故擔任12-24 時值班勤務
        ，週休2 日，違規車輛拖吊至保管場時，會將「違反道
        路交通管理事件通知單」、「拖吊妨害交通車輛作業通
        知單」交給保管場的行政小姐，若違規人僅繳納移置及
        保管費，不繳罰鍰，則由我負責填寫告發單車主資料後
        ，告發單通知聯交當事人簽收，另移送聯統一收放在專
        門存放箱子內，翌日由會計小姐甲○○彙整造冊送分局
        等語（見96年度他字第3294號卷第48-51 頁）；證人張
        鑑榮於警詢中證稱：我是新莊分局第五組巡佐，擔任承
        辦交通裁決業務，裁決室負責交通違規告發單的領用及
        管制，拖吊場員警於領用後告發之存根聯裁決室均依規
        定控管，對於民間和平拖吊保管場之監督及稽核職權應
        係警察局交通隊之職權，分局裁決室並無監督及稽核之
        權等語（見同上他字卷第51-53 頁）；證人林姿雯、潘
        麗娟於警詢中證稱：我是新莊分局裁決室佐裁員，負責
        告發單的簽收及電腦登入，和平拖吊保管場就已繳納罰
        款部分有交回分局管制，未繳納罰款部分有些未繳回分
        局管制，但因為其存根聯都沒有缺號，所以我也沒作催
        繳的動作，後經內部調查才知道和平拖吊保管就違反道
        路交通管理事件通知單第二聯（送監理站部分）有部分
        未送裁決室等語（見同上他字卷第54-61 頁），相互勾
        稽以觀，應可知和平拖吊保管場之代收罰鍰業務，確係
        由新莊分局交通隊之員警即被告丙○○負責監督稽核無
        誤；又前開和平拖吊保管場代收罰鍰之表冊上，亦均蓋
        有被告丙○○之職章，此節亦為被告丙○○所自承；是
        被告丙○○再辯稱其本人就上開罰鍰繳納事項都沒有經
        手，是由被告甲○○全權處理，刻其職章自己拿去蓋，
        沒有經過其授權，且相關表冊都是由被告甲○○直接送
        新莊分局裁決室，不用經過其控管云云，均顯屬事後卸
        責之詞，不足採信。
      3.況且，本件被告甲○○利用職務上之機會，以上揭手法
        詐取財物之時間長達數月，而和平拖吊場每日所代收罰
        鍰之相關表冊又需送臺北縣政府新莊分局裁決室加以稽
        核，若非有被告丙○○在和平拖吊保管場從中配合包庇
        ，被告甲○○又何能平均每日詐取6 部汽車、3 部機車
        之罰鍰逾而不被查覺。又被告甲○○與被告丙○○並無
        仇怨，此為被告丙○○所自承，且被告丙○○係警員，
        被告甲○○僅係和平拖吊保管場之僱員，且依吾國一般
        人民之法律認知及情感，應多係認與員警共同貪污，較
        諸自己貪取業務上之款項，罪責更為嚴重；是本件被告
        甲○○既已自白其詐取財物犯行而願接受處罰，苟非被
        告丙○○確有上揭犯行，衡情被告甲○○應無甘冒自身
        罪責加重之風險，而無中生有指稱被告丙○○亦涉案其
        中之理。從而，證人即同案被告甲○○前揭證述，自屬
        較為可信。
    (五)此外，並有臺北縣政府警察局交通隊和平拖吊保管場每日
      領車未繳罰鍰清冊、出場明細表、被告甲○○提出之補繳
      違規罰鍰收據、統計明細表等件在卷可稽。本件事證明確
      ，被告丙○○之犯行堪予認定。至辯護意旨雖以依同案被
      告甲○○在第一商業銀行之甲存、乙存帳戶資料以觀，並
      無每筆存入2 、3 萬元之金額，亦無提領10萬元、20萬元
      之紀錄，可見其所證稱係將每日詐得款項先存起來，彙集
      到一個整數再交給被告丙○○等情，並不相符，故其所證
      不足採信云云。惟衡諸一般社會常情，個人現金存提、流
      動之原因情形甚多，被告甲○○在同一銀行之支存帳戶既
      係供其家人使用支票所用，則現金之往來必然十分複雜，
      自尚難單純選擇部分銀行交易紀錄與證人即同案被告甲○○之部分證詞略有出入，即遽行全盤推翻其證言之憑信性
      ，是辯護意旨前揭所辦尚非可採，附此說明。
三、核被告丙○○所為，係犯貪污治罪條例第5 條第1 項第2款
    之利用職務詐取財物罪、及刑法第213 條之公務員登載不實
    公文書罪。其於時地緊接之情形下接續為前開犯行，均為接
    續犯。又其以同一登載不實之行為詐取財物而犯上開2 罪名
    ，為想像競合犯，應從一重之利用職務詐取財物罪處斷。其
    就上開犯行與被告甲○○間有犯意聯絡及行為分擔（96年3
    月20日以後發生者除外），為共同正犯；又其與被告甲○○
    2 人就公務員登載不實公文書罪部分與被告戊○○、丁○○
    、乙○○、庚○○等人（被告戊○○等人所犯係刑法第213
    條、第220 條第2 項之公務員登載不實準公文書罪，詳後述
    ），亦有犯意聯絡及行為分擔，亦均為共同正犯。爰審酌被
    告丙○○為資深員警，擔任臺北縣政府警察局新莊分局交通
    隊之小隊長，竟不知奉公守法，反乘督導和平拖吊保管場代
    收罰鍰業務之機會，包庇同案被告甲○○以前揭手法詐取車
    主繳納之罰鍰，金額逾百萬元以上，嚴重影響官箴及車主權
    益，所生危害甚鉅，又其犯後仍矢口否認犯行，拒絕繳回其
    所詐取之公款，顯然毫無悔意，態度不佳等一切情狀，認公
    訴人具體求刑8 年，至為允當，爰量處如主文第一項所示之
    刑，以示懲儆。
貳、本院認定被告甲○○犯罪事實部分：
一、訊據被告甲○○就前揭犯行全部坦承不諱，並有前項所論述
    之證據可資佐證，自堪認被告甲○○之自白應與事實相符，
    本件被告甲○○所為公務員登載不實公文書及利用職務詐取
    財物等罪部分，均事證明確，堪予認定。
二、核被告甲○○所為，係犯貪污治罪條例第5 條第1 項第2 款
    之利用職務詐取財物罪、及刑法第213 條之公務員登載不實
    公文書罪。其於時地緊接之情形下接續為前開犯行，均為接
    續犯。又其以同一登載不實之行為詐欺取物而犯上開2 罪名
    ，為想像競合犯，應從一重之利用職務詐取財物罪處斷。其
    就上開犯行與被告丙○○間有犯意聯絡及行為分擔（96年3
    月20日以後發生者除外），為共同正犯；又其與被告丙○○
    2 人就公務員登載不實公文書罪部分與被告戊○○、丁○○
    、乙○○、庚○○等人（被告戊○○等人所犯係刑法第213
    條、第220 條第2 項之公務員登載不實準公文書罪，詳後述
    ），有犯意聯絡及行為分擔，亦均為共同正犯。又被告甲○○於偵查中自白犯罪，並已繳回詐得款項約80萬元，已逾其
    所分得詐取之全部財物40萬元，此有相關繳款收據在卷可按
    ，爰依貪污治罪條例第9 條第2 項之規定減輕其刑。又查，
    本件被告甲○○係因家中一時經濟困難，見有上述稽查上之
    漏洞而萌生利用職務上之機會詐取財物之犯意，並在徵得同
    案被告丙○○之同意後而為上揭犯行，僅詐取其所需之40萬
    元款項，犯後甚有悔意，且已補繳詐得之罰鍰逾其所分得之
    數額，業見前述，本院認科以得依前揭規定減刑後之最低法
    定刑，仍屬情輕法重，爰再依刑法第59條之規定遞減其刑。
    爰審酌被告甲○○為和平拖吊保管場之會計人員，本應守法
    執行其受委託之公務，竟捨此不為，而於發現制度上稽核漏
    洞後，利用機會詐取車主繳納之罰鍰，金額逾百萬元以上，
    又串通駐場督導之員警即被告丙○○同流合污，嚴重影響國
    家行政之正確性及車主權益，所生危害甚鉅，惟其犯後自始
    即坦承犯行，確有悔意，並已補繳所詐取之款項逾其所得之
    40萬元，態度良好等一切情狀，認起訴意旨求予輕判，尚屬
    可採，爰量處如主文第二項所示之刑，以示懲儆。
、就被告戊○○、丁○○、乙○○、庚○○等人部分：
一、訊據戊○○、丁○○、乙○○、庚○○等4 人就渠等係和平
    拖吊保管場員工，在前揭時、地受甲○○指示，明知違規車
    主確已繳納罰鍰，卻在電腦紀錄違規罰鍰一欄不實點選「不
    繳交」，再以手寫開立收據交付車主等情，均坦白承認。惟
    均矢口否認有公訴人所指公務員登載不實之犯行，均辯稱：
    被告甲○○是我們的主管，於前揭時地，被告甲○○告訴我
    們說為了要測試電腦系統，叫我們隨機抽取幾輛到案繳罰款
    的汽車、機車，在電腦上點選「不繳交」，再用手工開立收
    據給車主，甲○○說這麼做，是因為電腦常當機，上面交待
    要測試電腦系統，我們只是聽命行事而已，並不是故意登載
    不實云云。
二、惟按刑法第213 條犯罪處罰，原係以保護公文書之正確性為
    目的，所謂明知不實事項而登載，衹須登載之內容失真出於
    明知，並不問失真情形為全部或一部，亦不問其所以失真係
    出於虛增或故減，最高法院44年台上字第387 號著有判例可
    資參照。且刑法第213 條之偽造文書罪，所謂公務員明知為
    不實之事項而登載於職務上所掌之公文書，祇須其明知所記
    載之內容與事實不符為已足，並不以有違法之認識為必要；
    且上開條文旨在保護公文書之正確性，而維文書之公信力。
    本罪係公務員明知不實，仍故以反於事實之事項，登載於其
    所掌之公文書，而有致公眾受損害之虞，為其構成要件；故
    此項反於事實所作成之文書，實際上有無生損害於公眾，或
    該公務員之長官，於核批該文書時，已否知其為不實，能否
    受其矇蔽，均不足以阻卻其犯罪之成立（最高法院72年台上
    字第2056號、82年台上字第6248號判決參照）。
三、經查：
    (一)被告戊○○、丁○○、乙○○、庚○○等4 人前揭辯解，
      固與證人即同案被告甲○○於本院審理中證稱：95年7 月
      時，我在和平拖吊保管場擔任會計。被告丁○○、戊○○
      、乙○○、庚○○等人是做行政工作，工作內容都是做收
      款、打收據；他們收的款項包含交通違規代收、保管費、
      拖吊費等。收受上開費用後，會出具收據，是用電腦印出
      來的，如果電腦當機情況下，我們會用手寫收據。我後來
      有拜託收款之行政人員即被告丁○○、乙○○、庚○○、
      戊○○等人用作單（手寫）的方式，一天作6 張；我向他
      們說電腦常常當機，為了測試電腦，所以才請他們幫忙。
      一般和平拖吊保管場教導新進員工時，是以電腦操作，一
      般違規民眾交繳罰單時，於電腦未當機情況下，也是以電
      腦操作，但我請戊○○等4 人在電腦沒有故障時也這樣做
      ，我跟他們說這麼做是為了測試電腦，他們一開始有追問
      ，我就說是上面交待要做的，後來他們就沒有再問了；平
      時和平拖吊保管場負責收費的員工就是戊○○、丁○○、
      乙○○、庚○○4 人，他們都不在時會由警衛幫忙收錢，
      電腦是主任自己操作的。被告戊○○、丁○○、乙○○、
      庚○○4 人並不知道我和丙○○詐取財物的事情，我沒有
      跟他們說這些事，他們也沒有分到錢等語相符（見本院卷
      第103-115 頁）。
    (二)惟被告戊○○、丁○○、乙○○、庚○○等4 人均係成年
      人，具有相當之教育程度及工作經驗，應具備吾國成年人
      平均之知識水準。是渠4 人對於違規車主已繳納罰鍰時，
      應於其所職掌之電腦紀錄中登載「繳交」，始與客觀事實
      相符；若於該電腦紀錄中登載「不繳交」，即與客觀事實
      不相符等情，衡情應有足夠之智力加以判斷，而無誤解或
      混淆不清之可能。由此可見，被告戊○○、丁○○、乙○○、庚○○等4 人確屬將「明知」不實之事項，登載於渠
      等所職掌相當於公文書之電磁紀錄內無疑。
    (三)至於渠4 人雖辯稱係因主管即同案被告甲○○指示要測試
      電腦系統，才依指示為上開登載不實行為云云。惟查，本
      件被告戊○○、丁○○、乙○○、庚○○等4 人所為登載
      不實之犯行，期間自95年7 月間起至96年3 月間止，已逾
      半年之久，衡諸社會常情，顯已逾所謂「電腦系統測試」
      之合理時間，被告戊○○、丁○○、乙○○、庚○○等4
      人對此自不能諉為不知。是渠4 人明知其等之行為係將明
      顯不實之事項登載於公務電腦內，卻仍怠於查證，持續登
      載該不實事項於公務電腦中達半年之久，顯難認渠4 人在
      主觀上係完全遭人矇蔽而無法辨事理，是渠4 人主觀上之
      犯意應堪認定。
    (四)況且，刑法第213 條之公務員登載不實文書罪，旨在保護
      公文書之正確性，而維文書之公信力，以公務員明知其事
      項為不實而仍登載於公文書為已足，不以公務員有違法之
      認識，或有致生民眾損害之認識，或有矇蔽長官之可能性
      存在為必要，業見前述。故綜上調查，本件被告戊○○、
      丁○○、乙○○、庚○○等4 人既確將明知不實之事項登
      入公務電腦中，渠等再辯稱所為係受上級指示而為無罪答
      辯云云，自非可採。本件事證明確，被告戊○○、丁○○
      、乙○○、庚○○等4 人前揭犯行均堪認定。
四、公訴意旨雖認被告戊○○、丁○○、乙○○、庚○○等4 人
    所為另涉犯刑法第30條第1 項、貪污治罪條例第5 條第1 項
    第2款之幫助公務員利用職務詐取財物罪。惟查：
    (一)按犯罪事實，應依證據認定之，無證據不得認定其犯罪事
      實；又不能證明被告犯罪者，應諭知無罪之判決，刑事訴
      訟法第154 條第2 項、第301 條第1 項分別定有明文。又
      刑事訴訟上證明之資料，無論為直接或間接證據，均須達
      於通常一般之人均不致有所懷疑，而得確信其為真實之程
      度，始得據為有罪之認定，若其關於被告是否犯罪之證明
      未能達此程度，而有合理懷疑之存在，致使無從形成有罪
      之確信，根據「罪證有疑，利於被告」之證據法則，即不
      得遽為不利被告之認定，亦有最高法院76年台上字第4986
      號判例可稽。其以情況證據（即間接證據）斷罪時，尤須
      基於該證據在直接關係上所可證明之他項情況事實，本乎
      推理作用足以確證被告有罪，方為合法，不得徒憑主觀上
      之推想，將一般經驗有利被告之其他合理情況逕予排除，
      此觀諸最高法院32年上字第67號判例意旨亦彰彰甚明。
    (二)本件被告戊○○、丁○○、乙○○、庚○○等4 人均堅決
      否認有上揭幫助公務員利用職務詐取財物等犯行，並均辯
      稱：渠等僅係和平拖吊保管場的收費小姐，受主管即被告
      甲○○告知要測試電腦系統為由，所以要每日隨機抽幾部
      車子用手寫方式開立收據，並在電腦上點選不繳交，渠等
      是聽命行事，完全不知道被告甲○○、丙○○竟然會利用
      這種方式來詐取財物，從頭到尾也沒有分到任何好處，並
      沒有幫助犯罪的意思等語。
    (三)經查，被告戊○○、丁○○、乙○○、庚○○等4 人前揭
      所辯，核與證人即同案被告甲○○前揭於本院審理中所證
      述之情節完全相符，自堪採信。此外，本院亦查無其他積
      極證據足以證明被告戊○○、丁○○、乙○○、庚○○等
      4 人確有公訴人所指之幫助犯意。從而，本院自難僅以被
      告被告戊○○、丁○○、乙○○、庚○○等4 人曾受同案
      被告甲○○之欺瞞，而在公務電腦上登載不實事項之行為
      ，即遽認渠4 人亦確有幫助被告甲○○、丙○○利用職務
      詐欺取財之犯意。
五、按以錄音、錄影或電磁紀錄藉機器或電腦處理所顯示之聲音
    、影像或符號，足以為表示其用意之證明者，依刑法第220
    條第2 項規定，以文書論。本件被告戊○○、丁○○、乙○○、庚○○等4 人於其所掌管，由和平拖吊保管場所設置與
    臺北縣政府警察局連線之電腦公文書內，鍵入不實之罰鍰「
    不繳交」電磁紀錄，則上開所謂「電腦公文書」自係刑法第
    220 條第2 項所定電磁紀錄藉電腦之處理所顯示之符號，足
    以為表示各違規車主繳款用意證明而以文書論之文書。被告
    戊○○、丁○○、乙○○、庚○○等4 人上開登錄不實事項
    於公務電腦之行為，自足以生損害於各該繳納罰鍰之違規車
    主及監理機關對於罰鍰帳目管理之正確性。是核被告戊○○
    、丁○○、乙○○、庚○○等4 人所為，均係犯刑法第213
    條、第220 條第2 項之公務員登載不實準公文書罪，起訴意
    旨漏未論列刑法第220 條第2 項之規定，尚有未洽，應予補
    正。被告戊○○、丁○○、乙○○、庚○○等4 人與同案被
    告丙○○、甲○○間就上開犯行有犯意聯絡及行為分擔，均
    為共同正犯（惟被告甲○○、丙○○事後依登載不實之電磁
    紀錄再據以登載不實公文書部分，被告戊○○等4 人並未參
    與，附此說明）。至公訴意旨認被告被告戊○○、丁○○、
    乙○○、庚○○等4 人另犯有刑法第30條第1 項、貪污治罪
    條例第5 條第1 項第1 款之罪，渠等此部分犯行不能證明確
    有犯罪，業見前述，惟公訴意旨既認此部分與前揭論罪科刑
    部分有想像競合之裁判上一罪關係，爰不另為無罪之諭知，
    附此說明。爰審酌被告戊○○、丁○○、乙○○、庚○○等
    4 人均係和平拖吊保養場之基層員工，受同案被告甲○○之
    指示為本件犯行，所為雖不無可議，惟渠等犯罪之動機、目
    的、手段均屬輕微，涉入情節甚淺，渠等犯後雖否認應負罪
    責，惟對於客觀事實全部坦白承認，犯後態度尚可等一切情
    狀，分別量處如主文第三項所示之刑，以資懲儆。又被告戊○○、丁○○、乙○○、庚○○等4 人本件犯罪時間，均係
    在96年4 月24日前，均合於中華民國九十六年罪犯減刑條例
    所定得予減刑之規定，應分別依同條例第2 條第1 項第3 款
    之規定減其刑為二分之一。又被告戊○○、丁○○、乙○○
    、庚○○等4 人前未曾受有期徒刑以上刑之宣告，有臺灣高
    等法院被告前案紀錄表各1 紙附卷可按，渠等因一時失慮致
    罹刑典，自始即坦白承認客觀事實，雖對法律規範認識有誤
    ，因而否認罪責，惟本院仍認渠等犯後已有所悔悟，經此起
    訴審判，當知所警愓，謹慎從事，信無再犯之虞，渠等所宣
    告之刑均以暫不執行為適當，併均諭知緩刑2 年，以啟自新
    ；又為期被告戊○○等4 人於服務社會中得導正其偏差行為
    與觀念，爰再依刑法第74條第2 項第5 款之規定，命被告等
    4 人分別提供100 小時之義務勞務，並均依刑法第93條第1
    項第2 款規定付保護管束。
據上論斷，應依刑事訴訟法第299 條第1 項前段，貪污治罪條例
第5 條第1 項第2 款、第8 條第2 項，刑法第11條前段、第28條
、第213 條、第220 條第2 項、第55條、第59條、第74條第1 項
第1 款、第2 項第5 款、第93條第1 項第2 款，中華民國九十六
年罪犯減刑條例中華民國九十六年罪犯減刑條例第2 條第1 項第
3 款、第7 條，判決如主文。
本案經檢察官陳旻源到庭執行職務。
中    華    民    國    97    年    4     月    23    日
              刑事第十三庭審判長法  官
                                法  官
                                法  官
以上正本證明與原本無異
如不服本判決應於送達後10日內向本院提出上訴狀
                                書記官  范煥堂
中    華    民    國    97    年    4     月    23    日
附錄本案所犯法條全文
貪污治罪條例第5條
有下列行為之一者，處7 年以上有期徒刑，得併科新台幣6 千萬
元以下罰金：
一意圖得利，擅提或截留公款或違背法令收募稅捐或公債者。
二利用職務上之機會，詐取財物者。
三對於職務上之行為，要求、期約或收受賄賂或其他不正利益者
。
前項第 1 款及第 2 款之未遂犯罰之。
中華民國刑法第213條
公務員明知為不實之事項，而登載於職務上所掌之公文書，足以
生損害於公眾或他人者，處1 年以上7 年以下有期徒刑。
中華民國刑法第220條
在紙上或物品上之文字、符號、圖畫、照像，依習慣或特約，足
以為表示其用意之證明者，關於本章及本章以外各罪，以文書論
。
錄音、錄影或電磁紀錄，藉機器或電腦之處理所顯示之聲音、影
像或符號，足以為表示其用意之證明者，亦同。


司法院資訊處製作；財團法人民間司法改革基金會備份。
